臺灣臺北地方法院民事判決
110年度保險簡上字第14號
上  訴  人  全球人壽保險股份有限公司

法定代理人  彭騰德  
訴訟代理人  梁嘉旭律師
            邱培慎律師
被上訴人    滙誠第一資產管理股份有限公司

法定代理人  莊仲沼  
訴訟代理人  黃榮謨律師
複代理人    張瓊文律師
上列當事人間請求確認保單質借權存在事件，上訴人對於中華民
國110年5月4日本院臺北簡易庭110年度北保險簡字第8號第一審
判決提起上訴，本院於111年6月22日言詞辯論終結，判決如下：
    
    主  文
原判決廢棄。
被上訴人在第一審之訴駁回。
第一、二審訴訟費用由被上訴人負擔。
    事實及理由
一、被上訴人主張：訴外人兆豐國際商業銀行股份有限公司（原
    名交通銀行股份有限公司，下稱兆豐銀行）於民國101年10
    月26日將其對債務人周良福、王呂春娥（下合稱周良福等2
    人，分別稱其姓名）之借款債權新臺幣（下同）1437萬9948
    元，及自87年4月1日起至清償日止，按年息8.66%計算之利
    息，暨自87年10月1日起至清償日止，按上開利率20%計之違
    約金（下稱系爭借款債權）讓與伊，伊為周良福等2人之債
    權人，於109年間向本院執行處聲請以109年度司執字第8749
    4號清償借款事件（下稱系爭執行事件）執行周良福等2人於
    上訴人所投保如附表所示保險契約（下稱系爭保險契約）之
    保單質借權，本院執行處於109年12月7日核發禁止周良福等
    2人收取對上訴人依系爭保險契約得行使之保單質借權或其
    他處分，上訴人亦不得對周良福等2人清償之執行命令（下
    稱系爭執行命令），惟上訴人於收受該執行命令後，以周良
    福等2人目前無條件成就或屆期之金錢債權可供扣押為由，
    聲明異議。爰依強制執行法第120條第2項規定，求為確認周
    良福等2人就系爭保險契約至110年1月15日止對上訴人分別
    有如附表「最高可借之金額」欄所示金額之保單質借權（下
    稱系爭保單質借權）存在之判決。　
二、上訴人則以：伊並未爭執於無本件執行命令之前提下，依系
    爭保險契約條款，周良福等2人確有進行保單質借之權，其2
    人分別可質借如附表「最高可借之金額」欄所示之金額，且
    伊已依系爭執行命令禁止周良福等2人辦理保單質借，其2人
    自無未經本院執行處或被上訴人同意而向伊辦理保單質借之
    可能，被上訴人即無透過本件訴訟確保其債權之必要，其提
    起本件訴訟應無確認利益。另要保人依保險法第120條規定
    行使保單質借，並非僅享有借款之金錢利益，仍需相應承擔
    加計利息，以及借款本息超過保單價值準備金時如未還款將
    停效之風險，是保單質借權係專屬於要保人之權能（法律上
    資格、地位），限定要保人始得主張，並非可轉讓之債權或
    權利，他人亦不得代位行使，換言之，在要保人主張行使此
    項保單質借權前，要保人對於保險人請求給付借款之權利及
    保險人對於要保人給付借款之義務均尚未發生，職此，於系
    爭執行命令送達伊時，周良福等2人既未向伊辦理保單質借
    ，對伊尚無任何請求給付借款之權利存在，伊亦無給付借款
    之義務，斯時自無保單質借權存在等語，資為抗辯。
三、原審為被上訴人全部勝訴之判決，即：㈠確認周良福就附表
    編號1、2之保險契約至110年1月15日止對上訴人分別有14萬
    3669元、28萬0294元之保單質借權存在；㈡確認王呂春娥就
    附表編號3之保險契約至110年1月15日止對上訴人有9萬0623
    元之保單質借權存在。上訴人不服提起上訴，並聲明：㈠原
    判決廢棄；㈡被上訴人在第一審之訴駁回。被上訴人則答辯
    聲明：上訴駁回。
四、查兆豐銀行於101年10月26日將其對周良福等2人之系爭借款
    債權讓與被上訴人，被上訴人為周良福等2人之債權人，於1
    09年間向本院執行處聲請以系爭執行事件執行周良福等2人
    於上訴人所投保系爭保險契約之保單質借權，本院執行處於
    109年12月7日核發禁止周良福等2人收取對上訴人依系爭保
    險契約得行使之保單質借權或其他處分，上訴人亦不得對周
    良福等2人清償之系爭執行命令，上訴人於收受該執行命令
    後，以周良福等2人目前無條件成就或屆期之金錢債權可供
    扣押為由，聲明異議等情，有債權讓與證明書暨公告、臺灣
    高雄地方法院債權憑證、系爭執行命令、上訴人109年12月1
    0日函附卷可稽（原審卷第21至37、51至55、61頁)，且為兩
    造所不爭執（原審卷第9至10頁，本院卷第180頁），堪信屬
    實。
五、被上訴人主張：周良福等2人就系爭保險契約至110年1月15
    日止對上訴人有系爭保單質借權存在等語，為上訴人所否認
    ，並以前詞置辯。經查：
　㈠按確認法律關係之訴，非原告有即受確認判決之法律上利益
    者，不得提起之，民事訴訟法第247條第1項前段定有明文。
    所謂即受確認判決之法律上利益，係指因法律關係之存否不
    明確，致原告在私法上之地位有受侵害之危險，而此項危險
    得以對於被告之確認判決除去之者而言。故確認法律關係成
    立或不成立之訴，苟具備前開要件，即得謂有即受確認判決
    之法律上利益，縱其所求確認者為他人間之法律關係，亦非
    不得提起（最高法院42年台上字第131號判決要旨參照）。
    查被上訴人主張伊聲請就周良福等2人對上訴人就系爭保險
    契約之保單質借權強制執行，本院執行處核發系爭執行命令
    ，經上訴人依強制執行法第119條第1項規定聲明異議，並否
    認保單質借權存在，上訴人遂依強制執行法第120條第2項規
    定提起本件訴訟等情，此據本院調閱系爭執行事件案卷綦詳
    。是兩造間就周良福等2人對上訴人是否有保單質借權存在
    即有爭執，該爭執牽涉被上訴人得否以保單質借權為標的而
    強制執行，即非明確，被上訴人之私法上地位處於不安之狀
    態得以本件確認判決予以除去，堪認被上訴人有即受確認判
    決之法律上利益，上訴人辯稱被上訴人提起本件訴訟應無確
    認利益云云，尚非可採。
　㈡次按保險費付足1年以上者，要保人得以保險契約為質，向保
    險人借款；保險人於接到要保人之借款通知後，得於1個月
    以內之期間，貸給可得質借之金額；以保險契約為質之借款
    ，保險人應於借款本息超過保單價值準備金之日之30日前，
    以書面通知要保人返還借款本息，要保人未於該超過之日前
    返還者，保險契約之效力自借款本息超過保單價值準備金之
    日停止；保險人未依前項規定為通知時，於保險人以書面通
    知要保人返還借款本息之日起30日內要保人未返還者，保險
    契約之效力自該30日之次日起停止；前2項停止效力之保險
    契約，其恢復效力之申請準用第116條第3項至第6項規定，
    保險法第120條定有明文。復參被告所提保單條款第20條保
    單借款之規定「要保人繳足保險費累積達有保單價值準備金
    時，要保人得在保單價值準備金範圍內向本公司申請保險單
    借款，借款到期時，應將本息償還本公司，未償還之借款本
    息，超過其保單價值準備金時，本契約效力即行停止。但本
    公司應於效力停止前30日前以書面可知要保人」（原審卷第
    138頁），及被告關於保單可借款額度之說明（原審卷第63
    頁）。可知要保人訂立保險契約後，於保險費付足1年以上
    ，得以保險契約為質借，向保險人借款。
　㈢查周良福等2人向上訴人投保之系爭保險契約為終身壽險之人
    身保險契約，而上訴人於收受系爭執行命令後核算至110年1
    月15日，其2人得以系爭保險契約對上訴人質借，其數額分
    別如附表「最高可借之金額」欄所示金額等情，固為兩造所
    不爭執（原審卷第11至13、174、184頁，本院卷第180頁）
    。惟參諸保險法之原主管機關財政部85年2月7日台財保字第
    852362545號函略謂：「查保險法第120條規定之保單質借權
    ，係專屬於要保人之一種權能（法律上資格、地位），限定
    要保人始得為主張，並非可轉讓之債權或權利。換言之，要
    保人於保險費付足2年以上時，始得依本法第120條規定以該
    保險契約向保險人為質借，在其主張行使此項保單質借權前
    ，要保人對於保險人請求給付借款之權利及保險人對於要保
    人給付借款之義務均尚未發生，故非民法第900條權利質權
    之標的，是以要保人不得以此為質向他人（包括法人及個人
    ）為借款。」（本院卷第165頁），準此，保險法第120條規
    定之保單質借權，並非僅享有借款之金錢利益，仍需承擔加
    計利息及停效之風險，且考量基於契約自由原則，自無迫使
    要保人質借之理，要保人對質借權行使與否有自主決定之選
    擇權，是其性質係專屬於要保人之一種權能（法律上資格、
    地位），而非可轉讓之債權或權利，亦即非強制執行法第11
    5條、第115條之1所稱債務人對於第三人之金權債權、其他
    繼續性給付債權或第117條規定之其他財產權，自不能作為
    強制執行標的，亦無從換價。是被上訴人主張本件所強制執
    行之保單質借權為其他財產權，應依強制執行法第117條規
    定為執行，故周良福等2人對上訴人有系爭保單質借權存在
    （本院卷第125、225頁），即屬無據。
六、綜上所述，被上訴人依強制執行法第120條第2項規定，請求
    確認周良福等2人就系爭保險契約至110年1月15日止對上訴
    人分別有如附表「最高可借之金額」欄所示金額之保單質借
    權存在，為無理由，不應准許。原審為被上訴人勝訴之判決
    ，尚有未洽。上訴意旨指摘原判決不當，求予廢棄改判，為
    有理由，爰由本院廢棄改判如主文第2項所示。
七、本件事證已臻明確，兩造其餘攻擊防禦方法及證據，核與判
    決之結果不生影響，爰不一一論列，併此敘明。
八、據上論結，本件上訴為無理由，依民事訴訟法第436條之1第
    3項、第450條、第78條，判決如主文。
中　　華　　民　　國　　111 　年　　7 　　月　　13　　日
                  民事第六庭  審判長法　官　許純芳

　　　　　　　　　                  法  官  杜慧玲
　　　　　　　　　　　　　　　　　　
　　　　　　　　　                  法  官  蕭清清
以上正本係照原本作成。
本判決不得上訴。
中　　華　　民　　國　　111 　年　　7 　　月　　13　　日
                                    書記官  林家鋐
　　　　　
附表：
保單資料/編號 1 2 3 保單號碼 00000000 00000000 DR010637 要保人 周良福 周良福 王呂春娥 主契約名稱 國華人壽防癌終身壽險 國華人壽定期終身壽險 國華人壽好運年年利率變動型終身壽險(95) 保險金額(新臺幣) 1單位 500,000元 200,000元 契約生效日 79年10月4日 79年10月4日 95年6月8日 契約有效期限 繳費年期20年/保障終身 繳費年期20年/保障終身 繳費年期20年/保障終身 契約狀況 有效 有效 有效 截至110年1月15日止之解約金(新臺幣) 159,632元 311,438元 109,908元 最高可借之金額(新臺幣) 143,669元 280,294元 90,623元